【裁判字號】    95,重上更(二),49
【裁判日期】    950613
【裁判案由】    殺人未遂
【裁判全文】
臺灣高等法院臺中分院刑事判決    95年度重上更(二)字第49號
上  訴  人
即  被  告  戊○○
指定辯護人  本院公設辯護人  甲○○
上列上訴人因殺人未遂案件，不服臺灣臺中地方法院八十八年度
訴字第一七六一號，中華民國八十八年十二月二十日第一審判決
（起訴案號：臺灣臺中地方法院檢察署八十八年度偵字第一七四
六一號）提起上訴，經本院判決後，由最高法院第二次發回審理
，本院判決如下：
    主  文
原判決撤銷。
戊○○殺人未遂，處有期徒刑陸年，扣案之水果刀壹把沒收。
    事  實
一、戊○○於民國（下同）八十五年間，與丙○○及案外人林勝
    雄均各有種植蘭花，丙○○林勝雄二人且前往桃園縣龍潭鄉
    ，以新台幣（下同）六十萬元向戊○○購買一顆富貴爪藝，
    另顆鳳凰中斑藝，因戊○○捨不得出售，幾經丙○○林勝雄
    二人拜託後，戊○○同意以二十萬元出售二分之一，由林勝
    雄丙○○各取得四分之一，並由丙○○將該蘭花帶回臺中市
    種植，上開買賣價款並均付清。嗣該鳳凰中斑藝前路由丙○○以四十八萬元出售予他人，林勝雄亦有意購買該蘭花之後
    路，丙○○徵得戊○○同意後，以三十三萬元出售予林勝雄
    ，林勝雄已將所得及所應付款項均清楚交付丙○○，丙○○
    則認為亦有分配予戊○○，此後二人即未再往來。惟戊○○
    一直懷疑丙○○帳目不清，有侵吞其花款之嫌，卻仍拒絕理
    清，已心生不滿，八十八年七月二十日二十二時許，戊○○
    由桃園縣抵達臺中市，藉詞要觀看蘭花而至丙○○位於台中
    市○○路二十五巷四十五號住處，欲伺機再與丙○○理論，
    嗣二人並在該處三樓頂之蘭花坊觀賞蘭花，其間戊○○又多
    次與丙○○談及前帳花款之事，丙○○均未置理，至翌日（
    即七月二十一日）零時至零時二十分許，丙○○見戊○○無
    意離去，乃告知戊○○，夜色已晚請離去，詎戊○○見丙○○口氣中均無意解決前帳，一時積憤難消，竟萌生殺意，趁
    丙○○轉身鎖蘭花坊之門鎖時，持其預藏之彎形水果刀一把
    ，猛力割切丙○○之後頸部，丙○○轉身後，戊○○又割切
    丙○○正面之左頸部，丙○○奮力抵抗，二人並均倒地，戊○○又接連朝丙○○頭部等處切割，致丙○○受有左側頸部
    切割傷十五乘五乘五公分、左後枕部切割傷約二十乘五乘三
    公分、後頸部切割傷約二十乘五乘五公分、右手背切割傷約
    三乘二乘二公分及右手掌切割傷等傷勢，戊○○持用之水果
    彎刀則於丙○○出手奮力抵抗中，刀刃折斷成二截，僅餘一
    小部分仍連接於刀柄上。此時，在樓下房間睡覺之丙○○配
    偶丁○○聽到聲響，乃上樓查看，並上前搶救丙○○，戊○○竟另行起意，基於傷害之犯意，手持上開仍有刀柄之折斷
    水果刀，向丁○○揮舞，致使丁○○右側頸部遭割傷四公分
    (此部分業經本院前審以傷害罪判處戊○○有期徒刑六月確
    定)，丁○○高聲喊救並伺機逃至樓下請求鄰居協助，戊○○恐遭人查獲乃逕自下樓逃逸，嗣因鄰居黃金美等人前來協
    助，並以電話向一一九求救，其後，丙○○經鄰居何先生，
    以自用車趕送臺中市○○路全民醫院就醫，因傷勢危急，轉
    送中國醫藥學院附設醫院就醫，仍因設備及人力之故，再轉
    送中山醫院急救始倖免於難，丁○○則在家查詢丙○○已轉
    送中國醫藥學院附設醫院後，與鄰居黃金美前往該醫院探望
    ，經該院醫生查覺亦有傷勢而縫合治療後，陪同丙○○轉至
    中山醫院急救，戊○○恐丙○○生命有危，竟自行前往全民
    醫院附近之臺中市○○路八十六號佑仁醫院療傷後，於七月
    二十一日上午一時五十分許，前往臺中市警察局第四分局西
    屯分駐所陳稱遭人毆打，惟因丙○○住處轄區之臺中市警察
    局第五分局水湳派出所員警林炳泉，於接獲報案時，即迅速
    趕往現場而查悉兇嫌應係戊○○，乃在當日上午二時許，經
    西屯分駐所員警電話通知後，前往該分駐所將戊○○緝獲，
    警員並於兇案現場扣得上開戊○○所有，供犯罪使用且已折
    斷之水果彎刀一把（已斷為二截）。
二、案經丙○○之妻丁○○訴由臺中市警察局第五分局報請臺灣
    臺中地方法院檢察署檢察官偵查起訴。
    理  由
一、訊據上訴人即被告（下稱被告）戊○○，固坦承有於上開時
    地，前往丙○○住處，與丙○○見面並談論蘭花之事情，嗣
    與丙○○發生衝突，造成丙○○受傷之情事，惟矢口否認有
    何殺人未遂之犯行，並於偵審中陸續先後辯稱：伊與丙○○
    於八十五年間，因買賣合夥種植蘭花之帳目未清，事先約請
    丙○○於該日商談，並未事先預藏兇刀，當晚丙○○趕伊走
    ，伊因那麼遠趕去，要他處理好才願走，但他要推伊出去，
    伊揮手撥開，他即打過來，二人打起來，他太太就叫他兒子
    上來，是他們三人打伊，他太太拿了壹支彎刀，丙○○還拿
    瓦斯槍噴伊，伊眼睛有點張不開，後來伊被壓住，伊就搶了
    他太太的彎刀過來，丙○○勒住伊脖子，他兒子就拿木劍打
    伊手，打到刀子斷掉剩下一截，伊為掙脫才會用剩下的那截
    刀子往他的脖子用力勾割，當時伊亦受有傷害，應係正當防
    衛，更無殺人之犯意，且伊於就醫後自行前往警局投案，亦
    應符合自首要件云云。惟查：
(一)被告於八十八年七月二十日二十二時許，前往丙○○住處，
    至翌日凌晨趁丙○○返身鎖門之際，如何自後割切丙○○後
    頸，待丙○○返身後又自其正面頸部割切，丙○○因而激烈
    抵抗，丙○○之妻丁○○在樓下聽聞聲響後上樓救援，被告
    又持該刀割劃丁○○一刀，是時，丙○○拿取瓦斯槍噴射被
    告，被告始倉惶逃走等情，業據證人即被害人丙○○、告訴
    人丁○○先後於偵審中指證甚詳，並有扣案已折斷為兩截之
    水果刀一把扣案可憑。而被害人丙○○於同年月二十一日上
    午一時許，經送往財團法人私立中國醫藥學院附設醫院（下
    稱中國醫藥學院醫院）傷口初步處理後，於當日上午三時十
    分轉院治療，於當日上午因急診住進私立中山醫學院附設孫
    中山先生紀念醫院（下稱中山醫院），接受緊急手術，受有
    左側頸部切割傷十五乘五乘五公分、左後枕部切割傷二十乘
    五乘三公分、後頸部切割傷二十乘五乘五公分、右手背切割
    傷三乘二乘二公分及右手掌切割傷等情，復有中山醫院之診
    斷證明書及相片在卷可稽（參見偵查卷十二、十三頁，二九
    、三十頁），並有中國醫藥大學附設醫院95年5月5日院管檔
    字第0950501622號函送本院之急診病歷影本、中山醫學大學
    附設醫院95年5月11日中山醫95川博法字第0950001681號函
    送本院之病歷影本可憑（參見本院更二審卷第五十二頁至七
    十六頁）。再者，告訴人丁○○當日上午一時十九分，經急
    診傷口縫合，受有右側頸部割傷四公分情事，亦有中國醫藥
    學院醫院之診斷書證明書及覆函可稽（參見偵查卷五二頁，
    本院更一審卷一八五頁）。
(二)被告雖以伊與丙○○打起來後，丙○○妻子丁○○即叫兒子
    上樓，丙○○妻拿壹支彎刀，丙○○則拿瓦斯槍噴伊，致伊
    眼睛張不開，後來伊被壓住，伊就搶了丁○○彎刀過來，丙○○勒住伊脖子，其子拿木劍打伊手，打到刀子斷掉剩下一
    截，伊為掙脫才會用剩下那截刀子往其脖子用力勾割，當時
    伊亦受有傷害，應係正當防衛云云置辯，惟查：經本院歷次
    審理分別一再質諸證人即被害人丙○○與其妻丁○○、其子
    乙○○均堅決否認有先合力攻擊被告之不法情事；且觀諸證
    人即告訴人丁○○於八十八年七月二十一日上午五時案發不
    久，在臺中市中山醫院大慶分院首次接受警詢時即指稱「丙○○被兇嫌戊○○所殺傷，其頸部及頭部被殺數十刀，血流
    如注，傷勢嚴重，現於臺中市中山醫院急救中」、「我於睡
    夢中聽到三樓上有物體碰撞地面的撞擊聲，我趕緊於三樓臥
    房中，爬到三樓上，看到鐘嫌以整個身體將我先生丙○○壓
    在地面，地面上已見流了很多血，我趕緊適時將鐘嫌拉開，
    但鐘嫌卻反而回頭往我的脖子殺了一刀，之後，我乘隙逃至
    樓下向隔壁鄰居呼救，約一分鐘，兇嫌戊○○趕緊逃出我家
    」、「兇嫌所稱之行兇刀械，並非我家所有」等語，嗣於偵
    查中除具狀指稱上情外，並於八十八年八月十日檢察官偵訊
    時簡要指訴「我聽到聲響上樓，他看到我，拿刀割我脖子」
    (見偵卷第二頁反面、第三頁、第三十五頁反面)，其後法院
    審理時亦分別指稱或結證上情不移 (見原審卷第十二頁、本
    院上訴卷第四十六頁更一卷第一０五頁至一０九頁)；又證
    人即被害人丙○○於八十八年八月十日第一次接受檢察官偵
    訊時亦指稱「：：：到了二十一日淩晨，一陣閒聊後，約十
    二點多，當時我們在三樓頂的蘭坊及泡荼間，他表示要回家
    ，我背對著蘭坊，他就亳無預警的拿出刀子捅我，第一刀砍
    向我背上的頸部，並出口說給你死。我轉身後，他第二刀砍
    我正面的左頸部，並去抓他的刀子，和他發生扭打，背部、
    頭部及頸部砍了三、四刀，正面喉部、頸部被砍了三刀，發
    生扭打，我手去握刀，手因此也受傷，刀子並非我家的，是
    他預先準備的，我太太丁○○聽到聲音，跑到樓上，他也拿
    刀割我太太喉嚨一刀，我叫我太太趕快去報警，並推開戊○○，他滑倒之後，我拿家裡的瓦斯槍噴他，並沒有用處，當
    時丁○○大聲喊救命，我就說警察快來了，他才往下跑，後
    來我追他後，就體力不支倒地」等語 (見偵卷第三十五頁)
    ，嗣於法院審理時亦均指稱上情不移，而於本院本次更審經
    辯護人詰問時，亦仍結證堅稱「：：：大概十二點左右，我
    告訴他他該回家了，他也說該走了，他進入廁所，我想他要
    上高速公路前上廁所是正常的，他可能是進入廁所後拿出刀
    子，我當時要鎖蘭房，內層鎖好，正要鎖外房，被告突然拿
    出刀子從我後面砍我脖子」「他砍下第一刀，砍到我後面脖
    子及肩膀交接處，我警覺後轉身，他第二刀就下來，砍到我
    下巴處，然後我抓到他刀柄及刀刃銜接處，所以我虎口流血
    受傷，兩人扭打，因為地面有血，所以我們二人就滑倒，瞬
    間刀子就斷了，因為那時刀子被我二人握著。刀柄還在他手
    上，刀柄還留有約1公分的刀刃，他就割我脖子正中間約20
    公分長，然後我頭部也有多處刀傷，因為我當時被壓在地上
    。」「第一刀最深，又直又長。」「我不清楚哪邊比較深，
    應該是背面脖子那刀最深。」「第一刀大概是由左至右，因
    我轉身，第二刀沒有注意他的方向，這二刀是刀刃完整的，
    刀刃還沒有斷掉時割的。」「（接下來如何？）我老婆驚醒
    ，她衝上樓，她從被告後面衣領拉開他要救我，他即轉身，
    往我老婆脖子割了一刀，我立即站起來，我拉他後背，把他
    拉開。之後我叫我老婆去求救，我找防禦工具，找到小型瓦
    斯槍，他追過來，我就噴他眼睛，他才轉身往樓梯方向退，
    跑走了。」「（當時你兒子有無與他接觸？）當時我兒子沒
    有與他接觸，我追下去約20階樓梯，正好我兒子開門，他問
    我發生何事，我告訴他戊○○來搶花，我兒子才追過去。」
    等語在卷 (見本院更二卷第四十四頁反面、四十五頁)；而
    證人即丙○○之子乙○○（民國七十三年生）於本院八十九
    年四月二十日庭訊時即證稱：「我晚上十時多去睡覺，後來
    聽到我媽的求救聲，從窗子看出去，看到我媽在隔壁的門，
    我下去看，我擔心我媽安危，乃隨手拿了一把木劍，我看到
    我爸有流血，追被告，我看到影子就追過去，但畢竟我是小
    孩子，追不上，我乃以木劍丟過去，丟到一部裕隆的車子，
    沒有傷到歹徒，但他有回頭看著我（參見本院上訴卷四五頁
    ）。其後於本院本次更審經辯護人詰問時，亦仍結證堅稱：
    「我睡覺驚醒，我媽媽在樓下外面拍打鄰居何阿姨的門，我
    從窗戶往外面看，看到我媽媽穿著睡衣在外面喊叫並拍打門
    ，我覺得奇怪，我打開門出來，看發生何事，看到壹個人影
    ，往樓下衝下去，然後看到我父親滿身血，從樓上下來，我
    問爸爸發生何事，我爸爸說修平你趕快進房間把門鎖起來，
    戊○○要搶花。因為我看到我爸爸滿身血，我下意識往樓下
    跑，並順勢拿起壹把我爸爸練劍道的木棍，因為那人已經跑
    遠，我沒有追到，但我有看到戊○○回頭看我，我聽到我爸
    爸喊我不要再追了，因為我爸爸滿身血，我乃回去看他傷勢
    。」、「（是木棍還是木劍？）是木棍」、「（後來木棍如
    何了？）我回去看我爸爸傷勢，木棍我帶回    去。」「（
    你之前在本院前審證言說你追不到，你將木劍丟  過去，丟
    到一部裕隆的車子？）我有丟，沒有丟到他，丟到旁邊的裕
    隆車子，掉在地上，我就撿起來帶回去了。」等語，經審判
    長訊問亦結證稱「（你家有幾層樓？）是4層樓，我們全家
    都睡在三樓，一樓是餐廳、廚房及廁所，二樓書房及我媽媽
    私人儲藏室，三樓我及我弟弟、家人臥室，四樓是我爸爸談
    生意及擺設蘭花的地方。四樓還有蘭花溫室。」「（你是已
    經睡著後驚醒，還是當時還未睡覺？）已經睡著然後驚醒。
    」「（審判長問為何你爸爸還未睡覺，你卻已經睡了？）我
    通常在十一、二點睡覺。我當時是國中畢業，入學高中。」
    等語 (見本院更二卷第四六頁以下)。綜合上開被害人丙○○夫妻及父子三人之陳述，就案發過程不但環節相扣，與丙○○受傷狀況亦屬相符，堪認本件兇殺發生初時，頂樓應僅
    有被告與被害人丙○○二人，被告並有割切丙○○多刀之情
    事，而丙○○之妻丁○○應係丙○○受創倒地，伊始在樓下
    聽到聲音而再前往，丙○○之子則更係被告行兇後甫逃離現
    場始聞聲而持木棍（木劍）追趕，至為明顯。蓋：
１. 首先被告於八十八年七月二十一日上午二時三十分最初警詢
    時即供承「（那你為何持刀砍殺丙○○呢？）‧‧‧因為蘭
    花之事彼此爭吵，致使我氣憤難消，進而持剝削水果用之彎
    刀，瘋狂砍殺丙○○之頸部、頭部十餘刀，因為彼此合夥之
    蘭花，滋生買賣糾紛，我才會如此瘋狂砍殺」、「（為何丁○○亦遭你殺傷﹖）因為案發時，丁○○亦趕至現場，當時
    我已抓狂，所以順手砍殺其頸部」等語，根本未提及丙○○
    、丁○○或乙○○先持刀或棍合力攻擊被告，雖本院前審依
    被告選任辯護人之請求，函請臺中市警察局第五分局水湳派
    出所，將被告之警訊錄音帶檢送到院，據該所覆函稱「但未
    製作錄音帶，因當時尚未強制規定須製作錄音帶」，並經承
    辦員警林炳泉到庭證稱無訛（參見本院更一審卷九四、一五
    一頁），然查，被告上開警詢係先於供承不願接受夜間訊問
    後，待同日上午八時許，接受訊問時供稱不需要選任辯護人
    到場後，始為上揭明確之供述，足見其供述之任意性應屬無
    疑。況被告於同日偵查中供稱「：：：因談不攏起衝突，丁○○拿一把刀要刺我，我搶過來朝向丙○○刺下，不知刺幾
    刀，丁○○上前阻攔，我又刺邱女不知刺他幾刀，丙○○流
    很多血」，八十八年八月十日偵訊時又稱「：：：刀子是他
    們拿來要刺我，被我搶下，是丁○○先拿水果刀劃我的手背
    ，被我搶下，丙○○就過來壓住我，我才拿刀子反制他云云
    （參見偵查卷十一頁、二十頁背面），在警詢及偵查中均絲
    毫未提及乙○○有上至樓頂，卻於原審審理時改稱：丙○○
    取瓦斯槍向其噴射，二人互毆，驚動丁○○及乙○○，丁○○及乙○○分持彎形水果刀、木劍攻擊其云云，對參與過程
    之人員大異前詞，又就丁○○在何種情形下持刀，丙○○及
    丁○○之子有無持木劍攻擊其等情，前後之供述亦顯有矛盾
    ，並核與證人乙○○於前揭證稱情節不符。且證人乙○○為
    民國七十三年出生，是時仍為高中生，時值深夜通常均已熟
    睡，故其證稱直至其母下樓求救，被告正欲下樓逃離現場始
    驚醒持棍加入追逐，衡情本較為可採，況被告與丙○○、丁○○，均陳述於案發時彼此已認識十三、四年之久在卷，被
    告亦不否認案發初始，僅其與被害人丙○○在蘭坊樓上，則
    告訴人丁○○於聽聞樓上有聲響時，在未悉任何情況下，衡
    情應無隨即邀喝時仍為高中生且已熟睡之子乙○○，上樓分
    持水果刀及木劍攻擊被告之理？
２. 本件扣案之兇刀經本院九十五年五月二日當庭勘驗結果：刀
    柄長14.6公分，斷掉的刀刃長10公分（量其直線長），斷掉
    留存在刀柄部分的刀刃長1.3公分。有該日之勘驗筆錄與拍
    攝之相片附卷可稽(見更二卷第47頁反面及證物袋) ，而以
    被害人丙○○之後頸部及左側頸部傷勢，分別為二十乘五乘
    五公分，十五乘五乘五公分，傷勢既深且長，頗為嚴重，參
    以證人即被害人丙○○於本院證稱「我是有劍道證書的，如
    果是正面攻擊，我會用手去抵擋，那應該是手受傷，可是我
    是脖子受傷，刀痕完整，醫生說那是第一刀，他是從背後殺
    我的」等情（見本院上訴審卷二十頁），以及兇刀之刀刃長
    為十公分，形屬彎刀，若非近距離乘隙用力割刺，實難造成
    兩次如此重大傷勢。且如依被告嗣於法院審理時大致所辯「
    伊與丙○○打起來後，丙○○妻子叫兒子上樓，丙○○妻拿
    壹支彎刀，丙○○拿瓦斯槍噴伊，伊眼睛有點張不開，後來
    伊被壓住，伊就搶了其妻彎刀過來，丙○○勒住伊脖子，其
    子拿木劍打伊手，打到刀子斷掉剩下一截，伊為掙脫才會用
    剩下的那截刀子往他的脖子用力勾割，當時伊亦受有傷害，
    應係正當防衛」云云，則被告既稱遭丙○○以瓦斯槍噴其眼
    睛眼睛有點張不開，且還被壓住，又稱當時丙○○之妻持扣
    案兇刀，其子乙○○亦在場持木劍攻擊其一人，則其是否還
    有能力或機會乘隙對丙○○造成上開嚴重之頸部割刺傷，已
    殊堪令人懷疑；又倘依被告所辯係以一對三且對方其中二人
    分持刀與棍之下，則在此激烈博鬥中，何以身材壯碩之被害
    人丙○○受頭、頸部多處受嚴重割切傷，反而時為少年之乙○○並未受傷，婦女丁○○亦僅受四公分之割傷 (丁○○自
    己於慌亂中未察覺至醫院始為醫護人員發覺)，被告更僅有
    如後述之輕微撕裂傷或挫傷瘀腫之理？且依前揭勘驗結果顯
    示，扣案兇刀斷掉留存在刀柄部分的刀刃僅長1.3公分，而
    被害人丙○○左側頸部與後頸部二處分別所受之切割傷竟達
    十五乘五乘五公分及二十乘五乘五公分，兩處之傷均深達五
    公分，則以僅長1.3公分之刀刃欲造成十五甚或二十公分長
    ，而深達五公分之切割傷，實不可能，足見被告直至本院本
    次更審辯論前一再辯稱係「被害人丙○○勒住伊脖子，丙○○兒子拿木劍打伊手，打到刀子斷掉剩下一截，伊為掙脫才
    會用剩下的那截刀子往他的脖子用力勾割」云云（被告上訴
    本院後為如是辯解見上訴卷第二十五頁、更一卷第二四五頁
    二四六頁、更二卷二十七頁反面、三十一頁、八十九頁），
    與事實顯不相符，益徵被告上開所辯，實係其故為虛構被害
    人丙○○之子乙○○於其割刺丙○○受傷前即已上樓持棍加
    入打鬥，所為欲蓋彌彰飾卸之詞，委無可採。反觀，被害人
    丙○○所指稱其與被告扭打時，右手去握刀（奪刀），手因
    此也受傷等情，經向最初丙○○被送往急救之中國醫藥大學
    附設醫院函調急診病歷，顯示其右手掌正背面均有切割傷，
    有該院95年5月5日院管檔字第0950 501622號函送之急診病
    歷影本可稽 (見本院更二卷第五五頁)，至後來轉送去手術
    治療之中山醫學大學附設醫院所開立之診斷書雖無右手掌受
    傷之記載，研判應係受傷較為輕微已經中國醫藥大學附設醫
    院急診處理，而未為記載使然。從而，被害人丙○○所指證
    受傷過程（被告犯罪動機除外，此部分詳後述），亦屬信而
    有徵，與事理相合，自可憑採。至被害人丙○○究共遭被告
    割切幾刀、如何割切或兇刀係遭丙○○奪刀即折斷或丙○○
    與被告兩人扭打倒地時始折斷，被害人丙○○或其妻丁○○
    前後陳述容有出入，應係被害人丙○○遽遭割切多刀與丁○○急忙救援情境下所難免，尚難執為否認被害人丙○○或其
    妻丁○○指證之真實性，併此敘明。
(三)被告另抗辯其與丙○○爭執中，受有左顱部挫傷瘀腫、前胸
    部挫裂傷、左胸部挫傷瘀腫及右上臂長形裂傷等傷害，並提
    出診斷證明書為證（參見偵查卷四七頁）。經本院向出具診
    斷證明書之佑仁醫院函查後，據該院覆稱：上開右臂長形裂
    傷約一○乘○‧五公分，前胸部裂傷一乘○‧五公分，均疑
    似銳器傷，右胸部挫傷瘀紅，右耳下方挫傷瘀腫，均疑似鈍
    器傷等情，有該院八十九年三月七日佑醫字第八九○三○
    七號函文在卷可稽（參見本院上訴審卷三四頁）。惟查，被
    告上開所受傷痕均屬輕微，甚至無深度之記載，核與丙○○
    所受傷勢相差甚多，已難認係同一兇器所造成。又告訴人丁○○、證人乙○○，均堅決否認分別以水果刀、木棍攻擊被
    告，已如前述，且丙○○、丁○○二人並陳稱：被告離開時
    並無受傷，其身上輕微之傷勢有可能係自傷偽造證據等語，
    況被告於偵查中先供稱：丁○○拿水果刀劃傷我手臂，被我
    搶下云云（見偵查卷三五頁背面），於本院前審時改稱：左
    上臂是木劍劃傷，其他是他兒子打的。我的傷是我們互毆時
    他兒子拿木棒打的，刀傷是搶刀時被他太太揮到的云云（見
    本院上訴審卷二十頁背面、十八頁背面），前後所供閃爍不
    一，礙難採信。再者，被告所受之傷勢均屬輕微，受傷之部
    分均非要害，被告亦於偵審中自承與丙○○，丁○○有發生
    拉扯，而被害人丙○○所具刑事補充告訴理由狀載稱：「此
    刻告訴人業已驚覺被告欲致他於死地而搶花，奮力抵抗，用
    右手來奪刀，刀刃雖由告訴人奮力折斷，但也同時被壓倒撞
    擊地面，重大的撞擊聲，震醒了睡在正下方樓下的太太丁○○」等語（見偵查卷四十頁），可見被告與丙○○衝突一開
    始之拉扯掙扎，極為慘烈，則被告當時自亦可能因此受傷，
    是被告所受傷勢，如係當時造成，亦難認係被害人故意造成
    。況且，被告當日既知前往佑仁醫院就醫，隨後即前往西屯
    分駐所欲報案遭人打傷，何以待二十二日始前往該醫院請求
    開具診斷書，又經本次更審向該院函調病歷，亦函覆稱「經
    過多日搜尋未曾尋獲」云云，（見本院上訴卷三四頁、更二
    卷第八十三頁），亦有可疑。又被告於七月二十一日上午前
    往西屯分駐所時，並未向何人提出傷害告訴，亦未供稱其有
    殺人，更未製作筆錄等情，業據證人即警員陳建宏證稱屬實
    （見本院更一審卷一四八頁），是綜上各情，被告既先以兇
    刀割刺丙○○多刀，造成被害人身受重傷，自難主張有正當
    防衛之適用，且被告當日縱有受傷之情事，亦難反推認定其
    僅割刺丙○○一刀而已。茲查，人身體之頸部、背部、頭部
    ，皆屬要害部位，以刀刃長達十公分，刀器共長約二十五公
    分之彎形水果刀，割刺人之頸部、背部、頭部等處多刀，足
    取人命，當為被告所能認識，而依丙○○所受左側頸部切割
    傷十五乘五乘五公分、左後枕部切割傷約二十乘五乘三公分
    、後頸部切割傷約二十乘五乘五公分、右手臂切割傷約三乘
    二之傷，前三者之部位均屬要害位置，又屬甚為嚴重之切割
    傷，本件幸因告訴人丁○○逃離現場報案並緊急將丙○○送
    醫，幾經轉院始倖免於難，倘有延誤，其結果恐非如此，足
    見被告用力之猛，下手之初即有殺人犯意甚明，其空口辯稱
    並無殺人故意云云，顯屬飾卸之詞，不足採信。
(四)關於被告殺人未遂之動機，被害人丙○○雖指稱被告顯係欲
    搶伊之蘭花云云，但其並無提出客觀證據以供調查，且此亦
    為被告於偵審中所堅決否認；而被告自始供承其於八十五年
    間與丙○○等人合夥種植蘭花，丙○○侵吞花款，帳目不清
    ，其專程南下催討等語在卷，本件被害人丙○○雖證稱蘭花
    款項伊已付清，並陳稱「有賣掉，而且跟他清了，合夥人是
    林勝雄，最後吃他款，應該是林勝雄付他款」云云（見本院
    上訴卷十九頁背面），惟查，證人即雙方之合夥人林勝雄，
    於原審時已證稱花款四十八萬元、三十三萬元，係以現金付
    清予丙○○，沒有直接付給被告等情在卷（見原審卷五五頁
    ），證人林勝雄與被害人丙○○復於本院更一審，就其等二
    人向被告以六十萬元購買富貴爪藝，另以二十萬元購買鳳凰
    中斑藝二分之一權利，該鳳凰中斑藝前路、後路分別以四十
    八萬元、三十三萬元出售等情供稱相符在卷（見本院更一審
    卷一一五至一一八頁），足見被告與被害人丙○○間確曾有
    花款帳務問題存在，是被告所辯其案發當日係為合夥之花款
    南下與丙○○理論乙節，自非無據。而丙○○主張被告係搶
    花乙節，既無積極事證為證，固難憑採，但如僅係藉詞觀看
    蘭花，即亳無緣由持預藏兇刀猛刺被害人丙○○，亦與常情
    有違，參諸，當日被告於二十二時即至被害人丙○○住處，
    至發生兇案有二、三個鐘頭，則其間當非單純觀看蘭花而已
    ，故被告所稱其間一直要被害人丙○○就前揭與證人林勝雄
    三人間買賣蘭花款項處理，而遭丙○○推諉乙節應較屬可能
    。從而，本件堪認係因被告自認丙○○侵吞花款又遲不處理
    ，並於案發當日再次談及此事未獲置理，致積憤難消，而當
    場萌生殺意持刀割刺被害人丙○○，甚為顯然。又被害人丙○○之妻丁○○於案發不久警詢即指稱該兇刀並非其家所有
    ，是時被告尚未辯稱丁○○先持該兇刀對其攻擊，因此，丁○○對該兇刀來源之說詞，應較無刻意迴避或推諉可能，其
    後被害人丙○○亦堅稱該兇刀非其家所有，參以被告既自認
    丙○○侵吞花款又遲不處理，則其於南下找被害人丙○○理
    論前先預藏該扣案兇刀，以便不時之需，即與常理無違，被
    告空口否認該兇刀為其事先預藏，要無可採。另本案發生後
    ，轄區水湳派出所接獲報案後，員警林炳泉、王友忠、陳基
    政趕抵現場時，已知悉犯嫌係被告等情，業據林炳泉等三人
    於本院更一審時證稱屬實，核與丁○○、證人黃金美證稱情
    節相符，並有臺中市警察局第五分局水湳派出所警員工作記
    錄簿、職務報告、臺中市消防局函文、臺中市警察局第五分
    局函文在卷可稽（參見本院更一審卷一四九至一五三頁，一
    五六、一五七頁，九六、九四、九八頁，一八九頁），可見
    承辦員警於案後後之第一時間，確已知悉被告係兇嫌，極為
    明顯。且被告於七月二十一日上午一時五十分許，前往西屯
    分駐所時，僅指稱遭人毆打，並未供稱有殺人未遂犯行，嗣
    水湳派出所人員接獲西屯分駐所員警之電話通知後，電話內
    告知西屯所人員，該人即係殺人兇嫌而前往該所，將被告緝
    獲帶回偵訊之情節，復據員警林炳泉、陳建宏供稱相符在卷
    （參見同上卷一四八、一四九頁），顯見西屯分駐所員警雖
    未查悉被告係兇嫌，但無礙被告犯嫌已被水湳派出所員警發
    覺之認定，則被告上開到案，即非自首，洵堪認定，被告及
    其前審選任辯護人之前辯稱被告應係自首云云，委無可取。
    從而，綜合上開各情，足見被告前開所辯係被害人丙○○夫
    妻與兒子持刀與棍合力打其，其奪刀後並為掙脫丙○○始持
    刀傷丙○○，其無殺人意思且屬正當防衛云云，無非卸責之
    詞，無足憑採，其殺人未遂犯行事證明確，堪以認定，應依
    法論科。
二、核被告上開割刺丙○○所為，係犯刑法第二百七十一條第二
    項第一項之殺人未遂罪。又被告以殺人之故意持刀割刺被害
    人丙○○，嗣經緊急送醫而未發生死亡之結果，被告既已著
    手殺人犯行之實行而不遂，為未遂犯，應依法減輕其刑，而
    死刑減輕者為無期徒刑，或為十五年以下十二年以上有期徒
    刑，無期徒刑減輕者為七年以上有期徒刑，為刑法第六十四
    條第二項、第六十五條第二項所明文規定。原審經審理之結
    果，認被告罪證明確，予以論科，固非無見。但查，被告對
    丁○○所為，應係傷害罪，本院更一審判決已論述綦詳，並
    已就此另判決被告傷害罪，處有期徒刑六月確定在案，原審
    卻認此部分亦係殺人未遂罪，而認為應與被告對丙○○部分
    所犯之殺人未遂罪部分成立連續犯，自有違誤。又被告所持
    用之兇器係屬彎刀，僅內彎一面鋒利，此經本院本次更審當
    庭勘驗屬實，並拍照在卷（參見本院更二審卷四七頁反面）
    ，則依該刀之構造，僅可以內彎部分刀鋒割物，以刺擊方式
    則難以傷人，原判決卻認定被告係以刺向被害人方式行兇，
    關於被告殺人動作之記載，已有錯誤，且僅記稱刺向某部位
    ，但是否因此割及該部位，則未明確記載，均有疏漏。又犯
    罪之動機，為科刑輕重之標準，本件被告究源於何因埋下殺
    機，原判決未予調查審認，亦未資為量刑之標準，自有未洽
    。再者，本件扣案之兇刀乙把，究在何處扣得，原判決未予
    說明，僅載稱如何循線查獲被告並扣得彎形水果刀一把云云
    ，且未將之宣告沒收，均有未合。是被告上訴否認殺害丙○○雖無可採，然原判決既有上開可議，仍屬無可維持，應由
    本院將原判決撤銷改判。爰審酌被告並無重大不良素行紀錄
    ，與丙○○並無深仇大恨，僅因認被害人丙○○合夥之債務
    不清，並對其請求未予置理，即萌殺機以銳利之彎刀割切丙○○之頭頸部，下手兇猛，惡性深重，危害頗重，犯後仍狡
    飾犯行，且未與被害人達成任何和解，犯後態度不佳等一切
    情狀，量處如主文第二項所示之刑，以示懲儆。扣案之彎形
    水果刀一把（已折斷為二截），係被告預藏行兇之物，且為
    一般農用之水果刀，堪認係被告所有，並供犯罪所用，應依
    刑法第三十八條第一項第二款宣告沒收之。
據上論斷，應依刑事訴訟法第三百六十九條第一項前段、第三百
六十四條、第二百九十九條第一項前段、刑法第二百七十一條第
二項、第一項、第二十六條前段、第三十八條第一項第二款，判
決如主文。
本案經檢察官己○○到庭執行職務。
中    華    民    國    95    年    6    月    13     日
            刑事第七庭  審判長法  官  林  榮  龍
                              法  官  江  錫  麟
                              法  官  許  秀  芬
上列正本證明與原本無異。
如不服本判決應於收受送達後十日內向本院提出上訴書狀，其未
敘述上訴之理由者並得於提起上訴後十日內向本院補提理由書（
均須按他造當事人之人數附繕本）。
                              書記官  呂  淑  芬
中    華    民    國    95    年    6    月    14     日
附錄法條
刑法第二百七十一條：
殺人者，處死刑、無期徒刑或十年以上有期徒刑。
前項之未遂犯罰之。
預備犯第一項之罪者，處二年以下有期徒刑。
                                                      Ａ


司法院資訊處製作；財團法人民間司法改革基金會備份。
